ACORDAO-COMPLETO-2445639

ACÓRDÃO 7254/2021 ATA 13/2021 - PRIMEIRA CÂMARA

VISTOS, relatados e discutidos estes autos de recurso de reconsideração interposto pelo Sr. Luis Gonzaga Barros contra o Acórdão 14123/2019-TCU-Primeira Câmara, que julgou irregulares as suas contas, condenou-o em débito e aplicou-lhe multa com fulcro no art. 57 da Lei 8.443/1992, em razão da não comprovação da boa e regular aplicação dos recursos repassados por meio do Programa Nacional de Alimentação Escolar, exercício de 2008,
ACORDAM os Ministros do Tribunal de Contas da União, reunidos em sessão da Primeira Câmara, ante as razões expostas pelo relator, em:
9.1. com fundamento nos arts. 32 e 33 da Lei 8.443/1992, conhecer do recurso de reconsideração e, no mérito, negar a ele provimento, mantendo inalterado o Acórdão 14123/2019-TCU-Primeira Câmara; e
9.2. dar ciência desta deliberação ao recorrente e ao interessado.

Recurso de reconsideração interposto por Luis Gonzaga Barros contra decisão que julgou irregulares suas contas, condenou-o aopagamento de débito e aplicou-lhe multa.

Primeira Câmara

Prefeitura Municipal de São Bento - MA.

3. Interessados/Responsáveis/Recorrentes:
3.1. Interessado: Fundo Nacional de Desenvolvimento da Educação (00.378.257/0001-81)
3.2. Responsável: Luis Gonzaga Barros (XXX.250.153-XX)
3.3. Recorrente: Luis Gonzaga Barros (XXX.250.153-XX).

13.1. Ministros presentes: Walton Alencar Rodrigues (Presidente), Benjamin Zymler (Relator), Vital do Rêgo e Jorge Oliveira.
13.2. Ministro-Substituto presente: Augusto Sherman Cavalcanti.

ACORDAO-COMPLETO-2488261

Acórdão 10655/2021 - Primeira Câmara

BENJAMIN ZYMLER

Ministro-Substituto Augusto Sherman Cavalcanti.

Adoto, como parte do relatório, trechos da instrução elaborada por auditor lotado na Serur (peça 93) , com pequenos ajustes formais, salientando que a proposta de encaminhamento contou com a anuência do diretor da unidade técnica (peça 94) :
"1.	Trata-se de recurso de reconsideração interposto por Luís Gonzaga Barros (peça 77) contra o Acórdão 14123/2019-TCU-Primeira Câmara (peça 66) , da relatoria do Ministro Augusto Sherman.
1.1.	A deliberação recorrida apresenta o seguinte teor:
VISTOS, relatados e discutidos estes autos de tomada de contas especial instaurada pelo Fundo Nacional de Desenvolvimento da Educação - FNDE, em desfavor do Sr. Luís Gonzaga Barros, então prefeito do Município de São Bento/MA, em decorrência da impugnação parcial das despesas referentes à execução dos recursos do Programa Nacional de Alimentação Escolar - PNAE, exercício 2008;
ACORDAM os Ministros do Tribunal de Contas da União, reunidos em sessão de 1ª Câmara, ante as razões expostas pelo Relator, em:
9.1. acolher parcialmente as alegações de defesa apresentadas pelo Sr. Luís Gonzaga Barros (CPF XXX.250.153-XX) , apenas no que se refere a não aplicação dos recursos no mercado financeiro e  à falta de merenda escolar;
9.2. julgar irregulares, com fundamento nos arts. 1º, inciso I, 16, inciso III, alíneas "b" e "c", 19, caput, e 23, inciso III, da Lei 8.443/92, as contas do Sr. Luís Gonzaga Barros (CPF XXX.250.153-XX) , e condená-lo ao pagamento da quantia a seguir discriminada, com a fixação do prazo de quinze dias, a contar da notificação, para comprovar, perante o Tribunal (art. 214, inciso III, alínea "a", do Regimento Interno) , o recolhimento da dívida aos cofres do Fundo Nacional de Desenvolvimento da Educação - FNDE, atualizada monetariamente e acrescida dos juros de mora, calculados a partir das respectivas datas, até a data do recolhimento, na forma prevista na legislação em vigor:
	Origem do Débito
	Valor Original (R$) 
	Data da Ocorrência

	Não comprovação de despesas no fornecimento de merenda escolar aos alunos do ensino fundamental.
	38.466,45
	15/10/2008

		39.509,67
	09/12/2008

	Despesas não comprovadas.
	39,60
	03/04/2008

		39,00
	23/04/2008

		8.523,40
	29/04/2008

9.3. aplicar ao Sr. Luís Gonzaga Barros (CPF XXX.250.153-XX) a multa prevista no art. 57 da Lei 8.443/1992, no valor de R$ 10.000,00 (dez mil reais) , fixando-lhe o prazo de quinze dias, a contar da notificação, para que comprove, perante o Tribunal (art. 214, III, "a", do Regimento Interno do TCU) , o recolhimento da dívida aos cofres do Tesouro Nacional, atualizada monetariamente desde a data deste Acórdão até a do efetivo recolhimento, se paga após o vencimento, na forma da legislação em vigor;
9.4. autorizar, desde logo, nos termos do art. 28, inciso II, da Lei 8.443/92, a cobrança judicial da dívida, caso não atendida a notificação;
9.5. dar ciência do presente Acórdão ao responsável, ao FNDE e ao Assessor Especial do Controle Interno do FNDE, bem como à Procuradoria da República no Estado do Maranhão, com fundamento no art. 16, § 3º, da Lei 8.443/1992 c/c o art. 209, § 7º, do RI/TCU, para adoção das medidas que entender cabíveis.
HISTÓRICO
2.	Trata-se de tomada de contas especial instaurada pelo Fundo Nacional de Desenvolvimento da Educação em virtude de impugnações de valores repassados ao Município de São Bento/MA à conta do Programa Nacional de Alimentação Escolar no exercício de 2008, no montante de R$ 410.740,00.
2.1.	Tal medida foi adotada pela Autarquia responsável pela gestão do referido programa em razão das seguintes irregularidades apuradas após análise da prestação de contas:
a) despesas não comprovadas (análise financeira) ;
b) não aplicação dos recursos no mercado financeiro (Relatório de Fiscalização n° 1385/2009-CGU, acostado à peça 8) ;
c) falta de merenda escolar no período de até trinta dias ou mais; e
d) não comprovação de despesas no fornecimento de merenda escolar aos alunos do ensino fundamental (Relatório de Demandas Especiais n° 00209.000358/2008-61 - CGU, que compõe a peça 60) .
2.2.	No âmbito desta Corte, o responsável foi devidamente citado pela não comprovação da boa e regular aplicação dos recursos tratados nestes autos (peça 43) , recebeu a comunicação processual (peça 44) e apresentou alegações de defesa (peças 51-58) que, analisadas pelo Tribunal, foram acatadas parcialmente para afastar o débito relativo às irregularidades descritas nas alíneas 'b' e 'c' do item 2.1 supra.
 (...) 
EXAME TÉCNICO
4.	Delimitação do recurso
4.1.	Constitui objeto do recurso examinar as seguintes questões:
a) se há nulidade no acórdão recorrido;
b) se houve prescrição;
c) se o débito foi corretamente quantificado;
d) se há débito decorrente da falta de merenda escolar por período de até trinta dias ou mais;
e) se há comprovação das despesas no fornecimento de merenda escolar;
f) se há despesas desacompanhadas de documentos que comprovem o correto emprego dos recursos geridos; e
5.	Nulidade.
5.1.	Alega o recorrente que os argumentos por ele apresentados na fase anterior não foram devidamente apreciados pelo Tribunal, afirmando que houve o "afastamento sumário sem a devida fundamentação" e que, nos termos da Lei 9.784/1999 e da doutrina de Jorge Ulisses Jacoby Fernandes, tal falha é motivadora da decretação de nulidade do acórdão recorrido.
Análise
5.2.	Não há nulidade a ser declarada. Ocorre que o recorrente não logrou, ou ao menos buscou, demonstrar qual ou quais argumentos trazidos em suas alegações de defesa não foram corretamente enfrentados pelo Tribunal na fase processual anterior.
5.3.	Ademais, da leitura da referida peça de defesa e do acórdão recorrido não se observa qualquer ausência de análise dos argumentos trazidos pelo recorrente, de modo que não há que se falar em nulidade.
6.	Prescrição.
6.1.	Sustenta o recorrente que deve ser reconhecida a prescrição para a instauração da presente tomada de contas especial, eis que ultrapassado o prazo de cinco anos entre a data para a prestação de contas ordinária e a determinação da instauração dos presentes autos, tendo a própria Unidade Técnica responsável pela instrução inicial do feito se manifestado, embora de forma incompleta, pela prescrição da pretensão punitiva.
6.2.	Traz em seu proveito julgado do Tribunal Regional Federal da 5ª Região, de decisões adotadas no âmbito do Supremo Tribunal Federal em mandados de segurança e cita o art. 21 da Lei 8.443/1992, argumentando que as verbas foram repassadas em 2008 e a instauração desta tomada de contas especial ocorreu em 2018.
Análise
6.3.	Assiste razão ao recorrente. A questão sobre a prescrição da pretensão punitiva foi pacificada no âmbito desta Corte após a prolação do Acórdão 1441/2016-TCU-Plenário, redator Ministro Walton Alencar Rodrigues, entendendo-se aplicável o prazo de dez anos previstos no art. 205 do Código Civil.
6.4.	Dessa forma, apesar de proposto pela Unidade Técnica responsável pela instrução inicial do feito que fosse reconhecida a prescrição da pretensão punitiva desta Corte, entendeu o Relator a quo que os valores de R$ 38.466,45 e R$ 39.509,67, imputados como débito ao recorrente, foram pagos em 15/10/2008 e 9/12/2008, e o ato que ordenou a citação é datado de 6/7/2018 (peça 41) , de modo que não haveria ocorrido a prescrição punitiva.
6.5.	Ocorre que, conforme se propõe adiante, os referidos débitos devem ser afastados nessa fase recursal e os débitos que remanescerão ocorreram em 3, 23 e 29/4/2008 e, portanto, anteriores aos dez anos que antecedem o ato que ordenou a citação, devendo ser reconhecida a prescrição da pretensão punitiva desta Corte.
6.6.	Quanto à prescrição da imputação de débito a jurisprudência desta Corte entende, com base no art. 37, § 5º, da Constituição Federal, considera que as ações de ressarcimento ao erário são imprescritíveis, tendo pacificado a questão por meio da edição da Súmula TCU 282, que estabelece: "As ações de ressarcimento movidas pelo Estado contra os agentes causadores de danos ao erário são imprescritíveis".
6.7.	Por fim, cabe esclarecer ao recorrente que não há que se falar em prescrição para instauração de processo de tomada de contas especial, pois, sendo imprescritíveis as ações de ressarcimento ao erário, é decorrência lógica a inexistência de prazo para o início dos processos que visem apurar danos ao erário.
6.8.	Ademais, o art. 21 da Lei Orgânica/TCU não é aplicável ao presente caso, pois não há que se falar em contas iliquidáveis.
7.	Quantificação do débito.
7.1.	Afirma o recorrente que há erro nos cálculos dos valores glosados, pois a soma das quantias supostamente irregulares perfaz o montante de R$ 113.000,00, "conforme fls. 3/4, não R$ 135.000,00 como afirma esta Corte.
Análise
7.2.	Apesar de o recorrente não apontar com precisão onde estariam descritos os valores cuja soma seria R$ 113.000,00, verifica-se não lhe assistir razão.
7.3.	Desde o Relatório do Tomador de Contas (peça 31, p. 3 e 4) o valor apurado é de R$ 135.589,09 e, tendo o recorrente sido citado para comprovar a boa e regular aplicação dessa quantia (peça 43) , não há erro a ser reconhecido, pois a citação lhe impõe o dever de comprovar os valores questionados.
8.	Falta de merenda escolar.
8.1.	Afirma o recorrente que não há que se falar em débito decorrente da falta de merenda escolar, tecendo diversos argumentos para comprovar suas alegações.
Análise
8.2.	Não há razões para o recorrente se insurgir, haja vista que o débito referente à falta de merenda escolar foi afastado pelo Tribunal na fase processual anterior, quando assim se manifestou o Relator a quo:
18. Nesse mesmo sentido, acompanhando o entendimento do Ministério Público, pondero por afastar as parcelas relativas à falta de merenda escolar no período de até 30 dias ou mais (alínea "b") . Como exposto pela Procuradora-Geral, tal irregularidade, embora possa configurar falha de gestão, não enseja, por si só, a ocorrência de dano. As evidências, segundo o relatório, consistiram em entrevistas realizadas com alunos, diretores e professores, bem como no primeiro registro de entrega de merenda, datado de 12/5/2008.
9.	Comprovação das despesas.
9.1.	Alega o recorrente que as despesas tidas por não comprovadas por esta Corte tem suporte documental trazido aos autos na fase processual anterior que permitem aferir a boa e regular aplicação dos recursos geridos.
9.2.	Nesse sentido, afirma que as notas fiscais 422 e 424 (peça 55, p. 2 e 6) , acompanhadas de recibos de pagamento, ordens de pagamento e empenho, comprovam o gasto de R$ 38.466,45, e a nota fiscal 510 (peça 54, p. 10) , também acompanhada de recibo de pagamento, ordem bancária e empenho, comprova o gasto de R$ 39.509,67, de modo que não há que se falar em imputação de débito.
Análise
9.3.	Assiste razão ao recorrente. Embora na fase interna da presente tomada de contas especial tenha o recorrente juntado documentos que não permitiram o estabelecimento do nexo de causalidade entre as saídas e recursos da conta corrente específica e os documentos comprobatórios da despesa, conforme consta da peça 8, p. 66 e 67, conforme descrito nos itens 11 e 12 do voto que fundamenta o acórdão vergastado, logrou demonstrar a esta Corte a boa e regular aplicação dos recursos repassados pelo Fundo Nacional de Desenvolvimento da Educação.
9.4.	Entender que uma vez juntado documentos inservíveis na fase interna corresponde a não poder o jurisdicionado comprovar o uso correto dos recursos junto a esta Corte corresponde a tornar inócua a atuação deste Tribunal.
9.5.	Os documentos juntados pelo recorrente são inteiramente compatíveis com os demais documentos juntados aos autos que permitiram, inclusive junto ao instaurador da presente tomada de contas especial, a comprovação dos gastos havidos com os recursos ora fiscalizados.
9.6.	Ademais, não há razões para se entender, pelos mesmos motivos já descritos, que a empresa emissora dos recibos e notas fiscais seja empresa de fachada, eis que os outros documentos, emitidos pela mesma pessoa jurídica, foram aceitos pelos servidores do FNDE e por esta Corte, quando assim se posicionou o Relator a quo em seu voto (peça 67) :
O restante, infere-se, teve a aplicação confirmada, ainda que com eventual atraso. Não foram apontados indícios da não entrega de produtos adquiridos, apesar da afirmação de se tratar de empresa de fachada.
9.7.	Dessa forma, deve ser afastado o débito ora analisado.
10.	Ausência de documentos comprobatórios.
10.1.	Aponta o recorrente que há comprovação de despesas que superam o montante total transferido pelo Fundo Nacional de Desenvolvimento da Educação, de modo que não há que se falar em débito decorrente de ausência de documentos que comprovem as despesas de R$ 8.523,40, R$ 39,60 e R$ 39,00.
Análise
10.2.	Não assiste razão ao recorrente. A comprovação da boa e regular aplicação de recursos públicos não se faz pela demonstração do total recebido ser superior ao total aplicado, sendo necessário que se comprove que as despesas havidas foram de fato custeadas com os recursos federais repassados, de modo a demonstrar o nexo de causalidade entre os recursos e as despesas.
10.3.	Destarte, havendo a saída de recursos da conta corrente específica (peça 31, p. 3) sem a apresentação dos documentos comprobatórios, não é cabível a alegação de que outros documentos demonstram a realização de gastos em montante superior ao repassado.
CONCLUSÃO
11.	Das análises anteriores conclui-se:
a) não há nulidade no acórdão recorrido.
b)  houve prescrição da pretensão punitiva desta Corte;
c) não há erro na quantificação do débito;
d) não há débito decorrente da falta de merenda escolar por período de até trinta dias ou mais e, também, não há motivos para o recorrente se insurgir, haja vista que na fase processual anterior tal débito foi afastado;
e) há comprovação das despesas no fornecimento de merenda escolar;
f) há despesas desacompanhadas de documentos que comprovem o correto emprego dos recursos geridos; e
11.1.	Dessa forma, deve ser dado parcial provimento ao recurso de reconsideração para reduzir do débito os montantes de R$ 38.466,45 e R$ 39.509,67 e afastar a multa aplicada ao recorrente.
PROPOSTA DE ENCAMINHAMENTO
12.	Ante o exposto, submete-se à consideração superior a presente análise do recurso de reconsideração interposto por Luís Gonzaga Barros contra o Acórdão 14123/2019-TCU-Primeira Câmara, propondo-se, com fundamento nos arts. 32, inciso I, e 33, da Lei 8.443/1992:
a) conhecer do recurso e, no mérito, dar-lhe provimento parcial para, alterando o acórdão recorrido:
a.1) excluir do débito imputado ao recorrente as quantias de R$ 38.466,45 e R$ 39.509,67; e
a.2) afastar a multa aplicada ao recorrente, tornando insubsistente o item 9.3 do Acórdão 14123/2019-TCU-Primeira Câmara;
b) comunicar o teor da decisão que vier a ser proferida ao recorrente e aos demais interessados."
O secretário da unidade técnica concordou em essência com a análise conduzida pelo auditor, entretanto apresentou ressalvas quanto à prescrição da pretensão ressarcitória e punitiva, opinando em favor de pequeno ajuste na proposta de encaminhamento. Transcrevo, a seguir, o seu pronunciamento (peça 95) :
" (...) 
2. Manifesto-me de acordo com o exame realizado pela Subunidade. Faço ressalva apenas à análise relativa à prescrição, ante o recente julgamento do RE 636.886 pelo Supremo Tribunal Federal. 
3. A alegação de prescrição assume particular relevância, dado o recente julgamento, pelo STF, do RE 636.886 (Tema 899 da repercussão geral) . Os significativos impactos deste julgamento foram objeto de análise pela Serur nos autos do TC-Processo 027.624/2018-8. Por economia processual, juntou-se a estes autos (peça 92) cópia do exame e do pronunciamento da unidade emitidos pela Serur naquele processo, em que foram fundamentadas as seguintes premissas, que serão consideradas no presente exame:
	a)  pela jurisprudência até então vigente, a pretensão punitiva exercida pelo Tribunal de Contas estava sujeita à prescrição, regida pelos critérios fixados no Acórdão 1441/2016-TCU-Plenário. Já quanto ao débito, a ação de ressarcimento era considerada imprescritível, por expressa previsão do art. 37, § 5º, da Constituição Federal. No entanto, ao julgar o RE 636.886, o STF conferiu nova interpretação a esse dispositivo, fixando a tese de que "é prescritível a pretensão de ressarcimento ao erário fundada em decisão de Tribunal de Contas";
	b)  embora o RE 636.886 tenha por objeto a execução de acórdão condenatório proferido pelo TCU, a interpretação conferida pelo STF ao art. 37, § 5º, da Constituição Federal, afeta a ação de ressarcimento como um todo, abrangendo não só a execução, mas também a pretensão condenatória. E, ao contrário da decisão proferida no julgamento do tema 897 (RE 852.475) , no tema 899, relativo à atuação do Tribunal de Contas, a conclusão de que a pretensão de ressarcimento é prescritível foi estabelecida de forma categórica, sem ressalvar as condutas dolosas;
	c)  as pretensões punitiva e de ressarcimento devem observar o mesmo regime na atividade de controle externo, dado o objetivo comum da prescrição, de fixar prazo para o Tribunal de Contas agir, buscando caracterizar o ilícito, identificar seu autor, dimensionar as consequências da conduta (em especial, a quantificação do dano) e impor as consequências legais, independentemente do fato de tais consequências terem natureza punitiva ou ressarcitória;
	d)  o Código Civil e a Lei 9.873/1999 constituem as duas alternativas que, de forma mais consistente, polarizam os debates acerca do regime de prescrição a ser observado no processo de controle externo. Não obstante a relevância dos fundamentos utilizados no Acórdão 1441/2016-TCU-Plenário, favoráveis à aplicação do Código Civil, a Lei 9.873/1999 adota balizas usuais no âmbito do direito público, prevê causas de interrupção em tudo compatíveis com o processo de controle externo e já vem sendo utilizada pelo STF para limitar o exercício da pretensão punitiva pelo TCU, em decisões posteriores ao Acórdão 1441/2016-TCU-Plenário. Assim, até que sobrevenha norma específica, entende-se que a prescrição das medidas de ressarcimento a cargo do tribunal de contas deve observar o regime Lei 9.873/1999;
	e)  considerando, porém, que o acórdão proferido no RE 636.886 ainda está sujeito à oposição de embargos declaratórios, não é recomendável reconhecer a prescrição desde logo, ante a possibilidade de esclarecimento da decisão em sentido diverso do ora defendido (como, por exemplo, no que se refere aos atos dolosos) ou mesmo a modulação de seus efeitos, para preservar as ações de controle instauradas com base no entendimento jurisprudencial até então vigente;
	f)  assim, nos casos em que a prescrição não tenha ocorrido por nenhum dos dois regimes (Código Civil ou Lei 9.873/1999) , o desfecho do processo não se alterará, qualquer que seja a premissa adotada (imprescritibilidade, prescritibilidade pelo Código Civil ou pela Lei 9.873/1999) , viabilizando-se o imediato julgamento. Já nas situações em que a pretensão de ressarcimento esteja prescrita por algum dos dois regimes, ou por ambos, é recomendável que o julgamento do processo seja sobrestado, até ulterior deliberação do Tribunal.
4. As manifestações da Serur juntadas à peça 92 foram elaboradas quando ainda não estava disponibilizado o inteiro teor do acórdão do RE 636.886. Em nova análise após a publicação da decisão (DJe de 24/6/2020) , inclusive mediante o cotejo com os demais votos proferidos no julgamento, conclui-se pela subsistência das premissas indicadas acima, cabendo destacar dois aspectos relevantes.
5. O primeiro diz respeito à ressalva aos atos dolosos de improbidade. Observa-se que tanto na manifestação do TCU, atuando como amicus curiae (peça 35 do RE 636.886) , como na manifestação do Ministério Público Federal, na condição de fiscal da ordem jurídica (peça 38) , o tema 897 foi invocado com o fim de preservar a atuação dos tribunais de contas no caso de prejuízos causados dolosamente, mediante condutas típicas de improbidade administrativa. Todavia, o pedido não foi acolhido. No ponto, não houve divergência quanto ao entendimento do relator, de que "as razões que levaram a maioria da Corte a estabelecer excepcional hipótese de imprescritibilidade, no tema 897, não estão presentes em relação as decisões do Tribunal de Contas que resultem imputação de débito ou multa".
6. O segundo aspecto diz respeito à não incidência do Código Civil no regime de prescrição do ressarcimento. Nos votos em que a questão do prazo prescricional foi abordada, a referência foi sempre ao prazo quinquenal, usualmente adotado pelas normas de direito público.
7. Com essas explicações adicionais, passa-se à análise da prescrição no caso em exame, considerando-se as premissas indicadas anteriormente.
Análise da prescrição segundo os critérios do Acórdão 1441/2016-TCU-Plenário
8. Compulsando aos autos, verifica-se que o recorrente encaminhou a prestação de contas ao FNDE no dia 19/2/2009 (peça 15, p. 1) . Por outro lado, a citação do responsável foi ordenada mediante Despacho do Secretário da Secex-TCE (peça 41) , datado de 6/7/2018 (por delegação de competência do Relator) . Quando ordenada a citação, portanto, a pretensão punitiva não estava prescrita.
9. Considerando a premissa de que as pretensões punitiva e de ressarcimento se submetem ao mesmo regime, conclui-se que não estariam prescritas não só a possibilidade de aplicação de multa, mas também a de condenação ao ressarcimento, caso fossem adotados, para ambos os fins, os parâmetros definidos no Acórdão 1441/2016-TCU-Plenário.
Análise da prescrição pelo regime da Lei 9.873/1999 
	10. Adotando-se as premissas fixadas na Lei 9.873/1999 ao caso em exame, e mesmo considerando-se o prazo geral de cinco anos, observa-se que não teria ocorrido a prescrição. Para tanto, é preciso considerar os seguintes parâmetros:
a) Termo inicial:
11. No regime da Lei 9.873/1999, a prescrição do ressarcimento, no caso de convênios e instrumentos congêneres, só começa a fluir do momento em que forem prestadas as contas, mesmo que já esteja vencido o prazo para tanto (como enfatizado pelo STF no voto do ministro Roberto Barroso no MS 32.201, assim como no voto do ministro Gilmar Mendes no RE 636.886) . 
12.  No caso sob exame, o recorrente encaminhou a prestação de contas ao FNDE no dia 19/2/2009 (peça 15, p. 1) , sendo esta data o termo inicial para a contagem do prazo prescricional.
b) Prazo:
13. A Lei 9.873/1999 apresenta um prazo geral de cinco anos (art. 1º) e um prazo especial previsto no art. 1º, § 2º, a saber: "quando o fato objeto da ação punitiva da Administração também constituir crime, a prescrição reger-se-á pelo prazo previsto na lei penal".
14. No presente caso, incide o prazo geral de 5 anos.
c) Interrupções por atos inequívocos de apuração dos fatos:
15. No regime da Lei 9.873/1999, a prescrição se interrompe "por qualquer ato inequívoco, que importe apuração do fato" (art. 2º, II) . Com esse fundamento, a prescrição foi interrompida:
a) em 12/5/2009, com a elaboração de relatório de fiscalização 1385 pela CGU (peça 8) ;
b) em 7/10/2010, com a expedição do Ofício 1962/2010 ao ora recorrente pelo FNDE (peça 28, p. 1) ; 
c) em 3/10/2014, com a elaboração da Informação n° 201/2014 pelo FNDE (peça 9, p. 1) ; 
d) em 14/6/2017, com a elaboração do Relatório de TCE nº 324/2017 pelo FNDE (peça 31) .
d) Interrupções pela citação dos responsáveis:
16. A prescrição também é interrompida "pela notificação ou citação do indiciado ou acusado, inclusive por meio de edital", nos termos do art. 2º, I, da Lei 9.873/1999. E, no regime dessa lei, a interrupção se dá pela citação propriamente dita, e não pelo despacho que a ordena. Com esse fundamento, houve a interrupção:
a) em 7/1/2019, com a citação do responsável realizada pelo TCU (peças 43 e 44) .
e) Interrupção pela decisão condenatória recorrível:
17. Por fim, a prescrição também se interrompe "pela decisão condenatória recorrível" (art. 2º, III, da Lei 9.873/1999) . Com esse fundamento, houve a interrupção em 26/11/2019, data da sessão em que foi proferido o acórdão condenatório (peça 66) . Essa interrupção é relevante, por estabelecer prazo para julgamento do recurso.
f) Conclusão:
18. Independentemente da existência de outras causas interruptivas não elencadas acima (citações no âmbito administrativo, tentativas de solução conciliatória etc.) , cujo levantamento não se fez necessário, observa-se, pelos eventos indicados, que em nenhum momento transcorreu prazo suficiente para se operar a prescrição, tomando-se por referência a Lei 9.873/1999, tida pelo STF como norma regente da prescrição da pretensão punitiva pelo TCU.
19. Partindo-se da premissa de que a pretensão reparatória segue as mesmas balizas, enquanto não houver norma específica a respeito, a demonstração de que não se operou a prescrição punitiva impõe, como consequência, a conclusão de que também é viável a condenação ao ressarcimento do prejuízo apurado nos autos.
Conclusão
20. Embora o julgamento, pelo Supremo Tribunal Federal (STF) , do Recurso Extraordinário 636.886 (tema 899 da repercussão geral) tenha por objeto a execução de acórdão condenatório proferido pelo TCU, abrangeu, como questão prejudicial, o próprio sentido e alcance da cláusula de imprescritibilidade prevista no art. 37, § 5º, da Constituição Federal. Além disso, ao contrário da decisão proferida pelo STF no tema 897 (RE 852.475) , no novo julgamento, relativo à atuação de tribunais de contas, a conclusão de que "é prescritível a pretensão de ressarcimento ao erário fundada em decisão de Tribunal de Contas" foi estabelecida de forma categórica, sem ressalvar as condutas dolosas. Esse entendimento é patente na fundamentação de ambas as deliberações.
21. A partir dessa premissa, da prescritibilidade das medidas de ressarcimento a cargo do Tribunal de Contas, me parece apropriada a aplicação do regime prescricional da Lei 9.873/1999, até que sobrevenha norma específica, não obstante a relevância dos fundamentos utilizados no Acórdão 1441/2016-TCU-Plenário, favoráveis à aplicação do Código Civil.
22. Em favor da incidência da Lei 9.873/1999, pesa o fato de que ela adota balizas usuais no âmbito do direito público, prevê causas de interrupção em tudo compatíveis com o processo de controle externo e já vem sendo utilizada pelo STF para limitar o exercício da pretensão punitiva pelo TCU em julgamentos posteriores ao Acórdão 1441/2016-TCU-Plenário.
23. Por outro lado, é relevante a constatação de que o Código Civil e a Lei 9.873/1999 constituem as duas alternativas que, de forma mais consistente, polarizam os debates acerca do regime de prescrição a ser observado no processo de controle externo. Como dito, são os regimes utilizados, respectivamente, por esta Corte de Contas e pelo STF, para estabelecer o regramento atinente à prescrição da pretensão punitiva. É absolutamente razoável, portanto, que se vislumbre a adoção de uma dessas normas para a prescrição relativa à pretensão de ressarcimento ao erário no âmbito do TCU.
24. Assim sendo, nos casos concretos em que a prescrição não tenha ocorrido por nenhum dos dois sistemas, a discussão torna-se irrelevante. O desfecho do processo não se alteraria qualquer que fosse a premissa adotada (da imprescritibilidade, da prescritibilidade pelo regime do Código Civil ou da prescritibilidade pelo regime da Lei 9.873/1999) , pois, ainda que o exercício da atividade fiscalizadora pelo Tribunal de Contas estivesse sujeito a prazo extintivo, ele não teria sido extrapolado.
25. Já nas situações em que a pretensão de ressarcimento esteja prescrita por algum dos dois regimes (ou mesmo por ambos) , parece-me recomendável que, nesse primeiro momento, o julgamento do processo seja sobrestado, até ulterior deliberação do Tribunal. 
26. Com efeito, após a publicação do acórdão do RE 636.886, a decisão ainda estará sujeita à eventual oposição de embargos declaratórios ou à possível modulação de seus efeitos. Logo, penso que seria prematuro reconhecer a prescrição desde logo e, após, verificar que pontos importantes da decisão foram esclarecidos em sentido diverso da compreensão ora defendida (como, por exemplo, no que se refere aos atos dolosos) ou então se constatar que vieram a ser atribuídos efeitos prospectivos à decisão, preservando as fiscalizações constituídas sob a égide da jurisprudência até então vigente, de imprescritibilidade das ações de ressarcimento.
27. Na situação em exame no presente processo, não teria ocorrido a prescrição por nenhum dos dois regimes considerados.  
28. Ante o exposto, submeto os autos à consideração superior, propondo: 
a) conhecer do presente recurso de reconsideração e, no mérito, dar-lhe provimento parcial para: 
a.1) excluir do débito imputado ao recorrente as quantias de R$ 38.466,45 (15/10/2008) e R$ 39.509,67 (9/12/2008) ; 
a.2) reduzir, proporcionalmente à redução do débito, a multa aplicada ao recorrente por meio do item 9.3 do Acórdão 14123/2019-TCU-Primeira Câmara; 
b) comunicar o teor da decisão que vier a ser proferida ao recorrente e aos demais interessados."
A representante do Ministério Público junto ao TCU manifestou-se de acordo com a proposta oferecida pela unidade técnica.
É o relatório.

8.1. Sebastião Moreira Maranhão Neto (6297/OAB-MA) e outros, representando Luis Gonzaga Barros.

Procuradora-Geral Cristina Machado da Costa e Silva.

TOMADA DE CONTAS ESPECIAL. PROGRAMA NACIONAL DE ALIMENTAÇÃO ESCOLAR - PNAE, EXERCÍCIO DE 2008. IMPUGNAÇÃO DE DESPESAS. CITAÇÃO DO EX-PREFEITO. ACOLHIMENTO PARCIAL DAS ALEGAÇÕES DE DEFESA. AFASTAMENTO DE PARTE DO DANO. CONTAS IRREGULARES. DÉBITO. MULTA. RECURSO DE RECONSIDERAÇÃO. CONHECIMENTO. NEGATIVA DE PROVIMENTO.

TOMADA DE CONTAS ESPECIAL (TCE)

Secretaria de Recursos (Serur); Secretaria de Controle Externo de Tomada de Contas Especial (SecexTCE).

Trata-se de recurso de reconsideração interposto pelo Sr. Luís Gonzaga Barros contra o Acórdão 14123/2019-TCU-Primeira Câmara, por meio do qual teve suas contas julgadas irregulares, com condenação em débito e imputação de multa, fundamentada no art. 57 da Lei 8.443/1992.
O referido decisum foi proferido no âmbito de tomada de contas especial instaurada pelo Fundo Nacional de Desenvolvimento da Educação (FNDE) em desfavor do ora recorrente, ex-prefeito do Município de São Bento/MA, em decorrência da impugnação parcial das despesas referentes à execução do Programa Nacional de Alimentação Escolar, exercício de 2008.
Do montante repassado (R$ 410.740,00) , o FNDE concluiu pela ocorrência de dano ao Erário no valor de R$ 135.598,09, com amparo na análise da prestação de contas, no Relatório de Fiscalização 1.385/2009 e no Relatório de Demandas Especiais 00209.000358/2008-61, esses dois últimos elaborados pela Controladoria-Geral da União (CGU) .
Devidamente citado na fase externa desta tomada de contas especial, o responsável apresentou alegações de defesa, as quais foram consideradas suficientes para afastar apenas parte das irregularidades. O débito remanescente apontado no referido acórdão está reproduzido na tabela abaixo:
	Origem do Débito
	Valor Original (R$) 
	Data da Ocorrência

	Não comprovação de despesas no fornecimento de merenda escolar aos alunos do ensino fundamental
	38.466,45
	15/10/2008

		39.509,67
	9/12/2008

	Despesas não comprovadas (análise financeira) 
	39,60
	3/4/2008

		39,00
	23/4/2008

		8.523,40
	29/4/2008

O primeiro item da tabela foi apontado originalmente pela CGU no Relatório de Demandas Especiais 00209.000358/2008-61 e o segundo, pelo FNDE no Parecer 565/2017-DAESP/COPRA/CGCAP/DIFIN/FNDE/MEC.
Inconformado com o Acórdão 14123/2019-TCU-Primeira Câmara, o recorrente alegou em suas razões recursais que:
a. os argumentos por ele apresentados na fase anterior não foram devidamente apreciados pelo Tribunal, afirmando que houve afastamento sumário sem a devida fundamentação e que, nos termos da Lei 9.784/1999 e da doutrina de Jorge Ulisses Jacoby Fernandes, tal falha é motivadora da decretação de nulidade do acórdão recorrido;
b. há erro nos cálculos dos valores glosados, pois a soma das quantias supostamente irregulares perfaz o montante de R$ 113.000,00, e não R$ 135.000,00, como afirma esta Corte; 
c. as despesas tidas por não comprovadas por esta Corte têm suporte documental trazido aos autos na fase processual anterior que permitem aferir a boa e regular aplicação dos recursos geridos, afirmando que as notas fiscais 422 e 424 (peça 55, p. 2 e 6) , acompanhadas de recibos de pagamento, ordens de pagamento e de empenho, comprovam o gasto de R$ 38.466,45, e a nota fiscal 510 (peça 54, p. 10) , também acompanhada de recibo de pagamento, ordem bancária e de empenho, comprova o gasto de R$ 39.509,67, sendo que a veracidade das notas fiscais pode ser verificada nas Autorizações para Impressão de Documentos Fiscais (AIDF) , de modo que não há que se falar em imputação de débito;
d. há comprovação de despesas que superam o montante total transferido pelo FNDE, de maneira que não seria cabível a condenação em débito por ausência de documentos que comprovem as despesas de R$ 8.523,40, R$ 39,60 e R$ 39,00; e
e. deve ser reconhecida a prescrição para a instauração da presente tomada de contas especial, eis que ultrapassado o prazo de cinco anos entre a data para a prestação de contas ordinária e a determinação da instauração dos presentes autos.
II
Em sua análise, o auditor da Serur concluiu que:
f. o recorrente não logrou, ou ao menos buscou, demonstrar qual ou quais argumentos trazidos em suas alegações de defesa não foram corretamente enfrentados pelo Tribunal na fase processual anterior;
g. da leitura da referida peça de defesa e do acórdão recorrido, não se observa qualquer ausência de análise dos argumentos trazidos pelo recorrente;
h. o responsável não apontou com precisão onde estariam descritos os valores cuja soma seria de R$ 113.000,00, sendo que, no Relatório do Tomador de Contas (peça 31, p. 5) , o valor apurado é de R$ 135.589,09;
i. em relação à comprovação de despesas no fornecimento de merenda escolar aos alunos do ensino fundamental (referentes aos débitos de R$ 38.466,45 e R$ 39.509,67) , assiste razão ao ex-prefeito, uma vez que os documentos por ele trazidos são compatíveis com outros acostados aos autos, não havendo razões para se entender que a emissora dos recibos e das notas fiscais seja empresa de fachada, eis que outros documentos, emitidos pela mesma pessoa jurídica, foram aceitos, para fins de comprovação de gastos, pelos servidores do FNDE e por esta Corte, quando assim se posicionou o relator a quo em seu voto (peça 67) :
"O restante, infere-se, teve a aplicação confirmada, ainda que com eventual atraso. Não foram apontados indícios da não entrega de produtos adquiridos, apesar da afirmação de se tratar de empresa de fachada."
j. quanto à ausência de documentos comprobatórios (relativos aos débitos de R$ 8.523,40, R$ 39,60 e R$ 39,00) , não devem ser acolhidos os argumentos do recorrente, já que a demonstração da boa e regular aplicação de recursos públicos não se faz pela evidenciação de o total recebido ser superior ao total aplicado, sendo necessário que se comprove que as despesas havidas foram, de fato, custeadas com os recursos federais repassados, de modo a demonstrar o nexo de causalidade entre os valores transferidos e os dispêndios;
k. a prescrição da pretensão punitiva foi pacificada no âmbito desta Corte após a prolação do Acórdão 1441/2016-TCU-Plenário, entendendo-se aplicável o prazo de dez anos previsto no art. 205 do Código Civil;
l. a jurisprudência desta Corte considera, com base no art. 37, § 5º, da Constituição Federal, que as ações de ressarcimento ao Erário são imprescritíveis, tendo pacificado a questão por meio da edição da Súmula TCU 282;
m. apesar de proposto pela SecexTCE, unidade técnica responsável pela instrução inicial do feito, que fosse reconhecida a prescrição da pretensão punitiva desta Corte, entendeu o relator a quo que os valores de R$ 38.466,45 e R$ 39.509,67, imputados como débito ao recorrente, foram pagos em 15/10/2008 e 9/12/2008, e o ato que ordenou a citação é datado de 6/7/2018 (peça 41) , de modo que não haveria ocorrido a prescrição punitiva. Entretanto, conforme mencionado na alínea "d", o recorrente apresentou documentos comprobatórios que, na opinião do auditor, seriam capazes de afastar essa irregularidade ensejadora de débito;
n. por outro lado, os débitos que devem remanescer, tratados na alínea "e", ocorreram em 3, 23 e 29/4/2008 e, portanto, são anteriores a dez anos do ato que ordenou a citação, o que ensejaria a exclusão da multa correspondente em função da prescrição da pretensão punitiva.
Em suma, o auditor propôs conhecer do recurso e, no mérito, dar a ele provimento parcial para excluir do débito as quantias de R$ 38.466,45 e R$ 39.509,67, assim como afastar a multa aplicada por meio do acórdão vergastado.
A proposta de encaminhamento formulada pelo auditor contou com a anuência do diretor da subunidade.
O titular da unidade técnica emitiu pronunciamento posicionando-se de acordo com o exame realizado pelo auditor, divergindo apenas da análise relativa à prescrição.
Na sua opinião, o Código Civil e a Lei 9.873/1999 constituem as duas alternativas que, de forma mais consistente, polarizam os debates acerca do regime de prescrição punitiva a ser observado no processo de controle externo. 
Na situação em apreço, não teria ocorrido a prescrição por nenhum dos dois regimes considerados, o que impõe, como consequência, a conclusão de que também é viável a condenação do responsável ao ressarcimento do prejuízo apurado nos autos.
Analisando a questão à luz dos critérios do Acórdão 1441/2016-TCU-Plenário e do Código Civil, o secretário da Serur afirmou que não houve o transcurso do prazo prescricional de dez anos até o presente momento, visto que o recorrente encaminhou a prestação de contas ao FNDE no dia 19/2/2009 e que o prazo prescricional veio a ser interrompido em 6/7/2018, por meio do ato que ordenou a citação (peças 15, p. 1, e 41) .
Igualmente, aduziu que não se operou a prescrição com base no regime da Lei 9.873/1999, pelos motivos a seguir expostos: 
o. a prescrição do ressarcimento, no caso de convênios e instrumentos congêneres, só começa a fluir a partir do momento em que forem prestadas as contas, mesmo que já esteja vencido o prazo para tanto, como enfatizado pelo Supremo Tribunal Federal no voto do ministro Roberto Barroso no MS 32.201, assim como no voto do ministro Gilmar Mendes no RE 636.886;
p. o recorrente encaminhou a prestação de contas ao FNDE no dia 19/2/2009, sendo esta data o termo inicial para a contagem do prazo prescricional;
q. no caso concreto, incide o prazo prescricional de 5 anos, conforme o art. 1º da lei em comento;
r. a prescrição se interrompe "por qualquer ato inequívoco, que importe apuração do fato", "pela notificação ou citação do indiciado ou acusado, inclusive por meio de edital", e "pela decisão condenatória recorrível" (art. 2º, I, II e III, da aludida lei) . Com esse fundamento, a prescrição foi interrompida em:
- 12/5/2009, com a elaboração de relatório de fiscalização 1.385/2009 pela CGU (peça 8) ;
- 7/10/2010, com a expedição do Ofício 1.962/2010 ao ora recorrente pelo FNDE (peça 28, p. 1) ;
- 3/10/2014, com a elaboração da Informação 201/2014 pelo FNDE (peça 9, p. 1) ;
- 14/6/2017, com a elaboração do Relatório de TCE 324/2017 pelo FNDE (peça 31) ;
- 7/1/2019, com a citação do responsável realizada pelo TCU (peças 43 e 44) ;
- 26/11/2019, data da sessão em que foi proferido o acórdão condenatório (peça 66) ; 
s. independentemente da existência de outras causas interruptivas não elencadas acima (citações no âmbito administrativo, tentativas de solução conciliatória, etc.) , cujo levantamento não se fez necessário, observa-se, pelos eventos indicados, que em nenhum momento transcorreu prazo suficiente para se operar a prescrição.
Assim sendo, em alinhamento à instrução do auditor, propôs que fossem excluídas do débito imputado ao recorrente as quantias de R$ 38.466,45 e R$ 39.509,67, porém divergiu quanto à aplicação de penalidade, defendendo que a multa não fosse afastada, e sim reduzida proporcionalmente ao débito remanescente.
A representante do Ministério Público junto ao TCU manifestou-se de acordo com a proposta da unidade técnica.
III
Inicialmente, ratifico minha manifestação à peça 82 pelo conhecimento do recurso de reconsideração, por considerar preenchidos os seus requisitos de admissibilidade, nos termos dos arts. 32, I, e 33 da Lei 8.443/1992.
Passando para o mérito, observo que os argumentos contidos nas razões recursais são basicamente os mesmos constantes das alegações de defesa, sem acréscimos de documentos ou de justificativas para as irregularidades. Contudo, considerando o efeito devolutivo do presente recurso, passo a reexaminar a matéria.
Em relação às despesas no fornecimento de merenda escolar aos alunos do ensino fundamental (débitos de R$ 38.466,45 e R$ 39.509,67) , divirjo, com as vênias de estilo, do posicionamento da Serur e do MPTCU, por considerar que os documentos juntados aos autos não são suficientes para comprovar adequadamente o nexo de causalidade entre os recursos repassados e os dispêndios efetuados.
Rememoro que as notas fiscais 422, 424 e 510, junto com os recibos, ordens de pagamento e de empenho, haviam sido apresentadas pelo responsável e analisadas pela SecexTCE anteriormente. 
Naquela ocasião, mediante o Acórdão 14123/2019-TCU-Primeira Câmara, esta Corte de Contas acolheu a proposta da SecexTCE no sentido de considerar tais documentos insuficientes para comprovar as despesas em apreço. O voto condutor, de relatoria do eminente ministro-substituto Augusto Sherman Cavalcanti, trouxe a seguinte fundamentação (peça 67, p. 2-3) :
"10. No que se refere a não comprovação de despesas no fornecimento de merenda escolar aos alunos do ensino fundamental (alínea "c") , anuo à conclusão da unidade técnica de que os comprovantes apresentados não são suficientes para afastar as irregularidades apontadas pela CGU. Embora o ex-prefeito tenha juntado aos autos documentos no intuito de comprovar as despesas realizadas, nos montantes de R$ 38.466,45 e R$ 39.509,67, os dados divergem dos apontados durante a fiscalização realizada no município. 
11. No presente momento, foram apresentados recibos no valor de R$ 22.235,00 referente à Nota Fiscal 422 e à Ordem de Pagamento 3225, bem como no valor de R$ 16.231,45 relativo à Nota Fiscal 424 e à Ordem de Pagamento 4310, para justificar o pagamento de R$ 38.466,45 (peça 55, p. 1- 8) . Contudo, tal documentação não corresponde integralmente à oferecida na prestação de contas. Segundo o relatório de fiscalização da CGU (peça 8, p. 66) : "A última ordem de pagamento, no entanto, estava lastreada em uma fotocópia da nota fiscal n. 421, a qual informava valor discrepante, de R$ 16.229,00 (dezesseis mil duzentos e vinte e nove reais) . Além disso, não foi localizado recibo desta última despesa". 
12. Há divergência também quanto à parcela de R$ 39.509,67. Enquanto as alegações de defesa contêm recibo correspondente à Nota Fiscal 510 e à Ordem de Pagamento 4311 (peça 54, p. 9- 12) no referido montante, o relatório (peça 8, p. 67) aponta que: "O único documento juntado à Ordem de Pagamento, a título de comprovação, é uma fotocópia da nota fiscal n. 453, cuja data de emissão e valor são discrepantes. A data informada na nota é de 9 de novembro de 2008 e o valor é de R$ 38.464,00 (trinta e oito mil quatrocentos e sessenta e quatro reais) ". 
13. A manifestação do gestor à época da fiscalização corrobora as informações prestadas pelo órgão de controle e contradiz a documentação ora apresentada, evidenciando a divergência na numeração dos documentos fiscais (peça 8, p. 67-68) : 
'As divergências nos valores encontrados entre a ordem de pagamento n° 4310, no valor de R$ 16.231,45 (dezesseis mil, duzentos e trinta e um reais e quarenta e cinco centavos) e a nota fiscal que lhe deu suporte, no valor de R$ 16.229,00 (dezesseis mil, duzentos e vinte e nove reais) , assim como a ordem de pagamento n° 4311, no valor de R$ 39.509,67 (trinta e nove mil, quinhentos e nove reais e sessenta e sete centavos) e a nota fiscal que lhe deu suporte, no valor de R$ 38.464,00 (trinta e oito mil, quatrocentos e sessenta e quatro reais) , se explicam por erros de emissão das notas fiscais cometidos pela empresa fornecedora, inclusive porque tais documentos estão arquivados nos registros do Município e foram prontamente disponibilizados aos auditores da CGU. [...] 
As transações comerciais realizadas com a empresa DEBORA DE O AMARAL [nome fantasia Comercial Oliveira] foram registradas no DANFOP, nos valores idênticos às ordens de pagamento 4310 e 4311, não havendo má-fé por parte da administração municipal (anexo) . Os produtos alimentícios relacionados nas notas fiscais 421 e 453 foram adquiridos e utilizados no preparo da merenda escolar e a falha apontada, que foi cometida pela fornecedora dos produtos no preenchimento das notas fiscais, não pode ser tida como justificativa para se afirmar que as despesas não foram comprovadas.'
[...]
15. A SecexTCE ressalta, ainda, a conclusão da CGU, no Relatório de Demandas Especiais n° 00209.000358/2008-61 (peça 60, p. 8) , de que a firma Comercial Oliveira, emissora das notas fiscais colacionadas pelo responsável, é uma "'empresa de fachada', pois possui como endereço de funcionamento um condomínio fechado de casas de classe média".
Embora o ex-prefeito tenha apresentado notas fiscais, recibos e ordem de pagamento dessas despesas, as inconsistências acima transcritas permanecem sem justificativas nos autos, impossibilitando a comprovação da autenticidade desses documentos.
Em relação às notas fiscais, há divergência na numeração entre o que foi fornecido ao órgão de controle interno e o que foi acostado aos autos pelo responsável. As notas 421 e 453 foram substituídas pelas de número 424 e 510, respectivamente. 
Tal substituição veio desacompanhada de qualquer justificativa, suscitando dúvidas se essas últimas notas haviam, de fato, sido emitidas à época ou se foram emitidas depois, pois, caso existentes naquela ocasião, o responsável poderia tê-las apresentado ao órgão de controle interno no momento em que houve a impugnação das despesas.
Ademais, o recorrente afirmou que a veracidade quanto às emissões das notas fiscais estaria demonstrada nas Autorizações para Impressão de Documentos Fiscais (AIDF) à peça 56.
A respeito das AIDF, transcrevo trecho do regulamento anexo ao Decreto 19.714, de 10 de julho de 2003, emitido pelo Governo do Estado do Maranhão e vigente à época das despesas:
"Seção III
Da Autorização para Impressão de Documentos Fiscais - AIDF
Art. 297. A Autorização para Impressão de Documentos Fiscais - AIDF, Anexo SINIEF 15, será¿ impressa pelos estabelecimentos gráficos credenciados, contendo as seguintes indicações:
I - denominação: "Autorização para Impressão de Documentos Fiscais";
II- número de ordem atribuído pela Receita Estadual ou etiqueta de numeração;
III - pedido de autorização com a expressão: "Solicito autorização para impressão dos Documentos Fiscais abaixo discriminados, tendo plena ciência que sua utilização dependera¿ da competente homologação fiscal após análise da prova zero;
IV - identificação do usuário: nome, endereço, número de inscrição estadual e no CNPJ;
V - identificação pessoal do responsável pelo estabelecimento que fizer o pedido;
VI - data e assinatura do responsável pelo estabelecimento que fizer o pedido;
VII - identificação do estabelecimento gráfico: nome, endereço, número de inscrição estadual e no CNPJ;
VIII - data e assinatura do responsável pelo estabelecimento gráfico;
IX - espécie do documento fiscal, série e subsérie, número inicial e final dos documentos a serem impressos, quantidade de documentos, quantidade de blocos e número da AIDF (etiqueta) ;
X - data da impressão dos documentos fiscais;
XI - homologação da autorização para impressão com a expressão: "Homologo a impressão dos Documentos Fiscais acima, por estarem de acordo com a legislação em vigor";
XII - data, local, assinatura e carimbo do funcionário que homologar a autorização da impressão;
XIII - data da entrega dos documentos impressos, números e série do documento fiscal do estabelecimento gráfico correspondente a¿ operação, bem como a identidade e assinatura da pessoa a quem tenha sido feita a entrega;
XIV - autorização para utilização dos documentos fiscais, com a expressão: "Autorizo a utilização dos Documentos Fiscais acima especificados, por estarem de acordo com a legislação em vigor";
XV - data, local, assinatura e carimbo do funcionário que autorizar a utilização dos documentos fiscais e carimbo da repartição;
§ 1° As indicações dos incisos I, III, VII , XI, XIV , serão impressas tipograficamente.
§ 2° A Autorização para Impressão de Documentos Fiscais - AIDF será etiquetada e preenchida pelos estabelecimentos gráficos credenciados como impressores de documentos fiscais.
§ 3° As etiquetas de numeração da AIDF, em jogos de 04 (quatro) vias cada, serão previamente fornecidas mediante recibo, aos estabelecimentos gráficos credenciados pela Receita Estadual, em lotes de 50 (cinquenta) unidades.
§ 4° A emissão e apresentação da Autorização para Impressão de Documentos Fiscais - AIDF poderão ser em meio magnético, observado o seguinte:
I - deverão constar, no mínimo, as indicações previstas no caput, exceção feita as assinaturas a que se refere os incisos VI, VIII, e XV;
II - para cumprimento do disposto no § 3º, o programa de computa- dor utilizado para emissão da AIDF devera¿ possibilitar a impressão do referido documento. (Ajuste SINIEF10/97) ." (grifos acrescidos) 
Confrontando as AIDF com as notas fiscais, observo que o número da AIDF constante do rodapé da nota fiscal 424 (peça 55, p. 6) diverge do contido na correspondente autorização apresentada pelo responsável (peça 56, p. 1) .
Saliento também que os campos "ordem de serviço", "data limite/conclusão - AIDF", "data conclusão AIDF/Gráfica" e "data conclusão AIDF/usuário" não estão preenchidos nessas autorizações. E as datas das autorizações para emissão das notas fiscais remontam a 2007 e 2008, enquanto as datas de impressão estão registradas em 2019, portanto após as datas limites para suas emissões.
Ainda, convém frisar que a constatação da CGU de que a emissora das notas fiscais é uma empresa de fachada não foi elidida nos autos, acrescentando-se que o cartão CNPJ da firma indica que sua situação cadastral encontra-se como inapta, em razão de omissão de declarações, conforme registrado pela SecexTCE (peça 62, p. 8) :
"24. Em relação à questão do uso de "empresas de fachada" para comprovar a realização do objeto de despesas utilizando recursos federais, a jurisprudência deste Tribunal é firme no sentido de entender que isso impossibilita o estabelecimento do necessário nexo entre os recursos repassados e o objeto avençado, ainda que este esteja, comprovadamente, executado (Acórdão 4509/2018-TCU-Segunda Câmara, Relator Ministro-Substituto Marcos Bemquerer; Acórdão 5796/2017-TCU-Segunda Câmara, Relator Ministro Augusto Nardes) . 
25. Neste caso, além do fato de o CGU ter constatado in loco que a empresa Comercial Oliveira (CNPJ 08.617.306/0001-01) se tratava de uma 'empresa de fachada' no Relatório de Demandas Especiais n° 00209.000358/2008-61 da CGU (peça 60, p. 8) , e de isso ter sido devidamente informado à prefeitura pela CGU durante aquela ação de fiscalização, durante a gestão do Sr. Luiz Gonzaga Barros (CPF 557.250.153-00) , ex-prefeito Municipal de São Bento/MA (gestões 2005-2008, 2009- 2012, 2017-atual) , verifica-se que o Cartão CNPJ atual da empresa (peça 61) , documento publicamente acessível, indica que o motivo da situação cadastral figurar como 'INAPTA' foi a  'OMISSÃO DE DECLARAÇÕES'. Tal fato reforça a constatação in loco pela CGU de que se trata de uma 'empresa de fachada'."
Naquela ocasião, a CGU rechaçou o argumento do ex-prefeito de que não teria responsabilidade pela real existência das empresas que participam das licitações realizadas pelo município. Em seu relatório (peça 8, p. 68) , o órgão de controle interno afirmou que:
" (...) Com efeito, o trabalho de auditoria constatou que o índice de empresas participantes de licitação que apresentam inconsistência de endereço é muito elevado. 
De 57 empresas participantes de licitações, nas diversas áreas de atuação do município, 26 não foram localizadas e 6 negaram participação nos certames. Portanto, não se trata de um caso isolado, mas de uma prática rotineira da administração municipal, uma vez que 56% das empresas supostamente contratadas pela prefeitura não foram localizadas ou participaram da licitação sem o conhecimento do proprietário."
Desse modo, diante das inconsistências acima expostas, considero que o recorrente não logrou comprovar devidamente as despesas no fornecimento de merenda escolar aos alunos do ensino fundamental.
No tocante às demais despesas não comprovadas (análise financeira) , acolho os pareceres precedentes da unidade técnica e do MPTCU.
Para essas despesas, o recorrente alegou que haveria comprovação de gastos que superam o montante total transferido pelo FNDE, de maneira que não seria cabível a condenação em débito por ausência de documentos que comprovem especificamente os dispêndios de R$ 8.523,40, R$ 39,60 e R$ 39,00.
Tal argumento não merece ser acolhido. Como bem destacou a Serur, a comprovação da boa e regular aplicação de recursos públicos não se faz pela demonstração de que o total recebido foi superior ao total gasto, sendo necessário que se comprove que as despesas efetuadas foram, de fato, custeadas com os recursos federais repassados, de modo a demonstrar o nexo de causalidade, o que não restou evidenciado nos autos.
Consoante firme entendimento deste Tribunal, compete ao gestor dos recursos federais prestar contas da integralidade das verbas recebidas, cabendo-lhe o ônus da prova quanto à boa e regular aplicação desses valores.
Assim sendo, concluo que as razões recursais apresentadas pelo ex-prefeito não foram suficientes para elidir as irregularidades, o que enseja a manutenção do débito a ele imputado mediante o Acórdão 14123/2019-TCU-Primeira Câmara.
IV
Em relação ao argumento acerca da ocorrência dos prazos prescricionais ou decadenciais, insta analisar a questão sob dois aspectos: pretensão punitiva e ações de ressarcimento.
Quanto à primeira, mediante o Acórdão 1441/2016-TCU-Plenário, proferido em incidente de uniformização de jurisprudência, restou assente que a prescrição punitiva do TCU subordina-se ao prazo geral disposto no Código Civil: dez anos. Essa prescrição é contada a partir da data da ocorrência da irregularidade e é interrompida pelo ato que ordenar a citação, a audiência ou a oitiva da parte.
No caso em tela, as despesas não comprovadas ocorreram de 3 a 29/4/2008, enquanto as despesas no fornecimento de merenda escolar aos alunos do ensino fundamental foram realizadas de 15/10 a 9/12/2008. 
O ato que ordenou a citação foi expedido em 6/7/2018 (peça 41) , de modo que ele não foi eficaz para interromper a contagem do prazo prescricional da pretensão punitiva relacionada às despesas não comprovadas, pois já se havia ultrapassado dez anos da data de suas ocorrências. Por outro lado, tal ato logrou interromper a prescrição da pretensão punitiva relacionada às despesas no fornecimento de merenda escolar aos alunos do ensino fundamental, já que o período entre o ato e as correspondentes despesas foi inferior a dez anos.
O reconhecimento parcial da prescrição da pretensão punitiva já havia sido destacado no voto condutor do acórdão ora recorrido, conforme mostra o trecho transcrito a seguir (peça 67, p. 3) :
"22. Considerando as datas das ocorrências das parcelas não elididas, consoante descrito no item 5.5 reproduzido no relatório precedente, constato que não ocorreu a prescrição da pretensão punitiva quanto a não comprovação de despesas no fornecimento de merenda escolar aos alunos do ensino fundamental, nos valores de R$ 38.466,45 (15/10/2008) e R$ 39.509,67 (9/12/2008) ."
Logo, a dosimetria da multa aplicada ao recorrente levou em conta apenas a irregularidade referente às despesas no fornecimento de merenda escolar aos alunos do ensino fundamental, de modo que entendo não haver necessidade de reforma do acórdão vergastado.
E mesmo que, ad argumentandum tantum, se passasse a aplicar a prescrição com base no regime da Lei 9.873/1999, a análise realizada pelo titular da Serur demonstrou que não teria havido a prescrição da pretensão punitiva.
No tocante ao ressarcimento, a jurisprudência desta Corte de Contas, fundamentada no art. 37, § 5º, da Constituição Federal e em jurisprudência do Supremo Tribunal Federal (v.g. Mandado de Segurança 26.210-9/DF) e consolidada na Súmula 282 do TCU, aduz que as ações de ressarcimento movidas pelo Estado contra os agentes causadores de danos ao Erário são imprescritíveis.
Não desconheço que, recentemente, o Supremo Tribunal Federal, no âmbito do RE 636886/AL, fixou o seguinte enunciado para o Tema 899: "É prescritível a pretensão de ressarcimento ao Erário fundada em decisão de Tribunal de Contas".
Não obstante essa respeitável decisão, ainda pairam diversas dúvidas sobre a matéria, pois, ainda que se interprete que a decisão do STF seja também aplicável à tramitação do processo de controle externo no âmbito do TCU, exsurgem outras diversas questões fundamentais para que esta Corte de Contas estabeleça novo tratamento acerca da prescrição do débito e da pretensão punitiva, em particular quais seriam o dies a quo (data de ocorrência do fato irregular ou data do seu conhecimento pelo TCU) , o prazo prescricional e as hipóteses de interrupção da prescrição.
Ademais, a matéria decidida no RE 636886 ainda não transitou em julgado, ante a oposição de embargos de declaração.
A propósito do assunto, é preciso lembrar que, como antes mencionado, o posicionamento até então vigente no STF era no sentido da imprescritibilidade das ações de ressarcimento ao Erário, na linha do MS 26.210-9/DF.
Dessa forma, a concessão de efeitos prospectivos ao RE 636886 é ainda matéria passível de discussão, nos termos do art. 927, § 3º, do Código de Processo Civil:
"§ 3º Na hipótese de alteração de jurisprudência dominante do Supremo Tribunal Federal e dos tribunais superiores ou daquela oriunda de julgamento de casos repetitivos, pode haver modulação dos efeitos da alteração no interesse social e no da segurança jurídica."
Assim sendo, em nome da segurança jurídica e da estabilidade das decisões, creio que, até que a questão fique mais clara, o melhor a ser feito é manter o entendimento que há anos vem sendo adotado pelo TCU e pelo próprio STF, no sentido de considerar imprescritíveis as ações de ressarcimento ao Erário.
V
Ante o exposto, acolhendo parcialmente os pareceres precedentes, cujos fundamentos incorporo como razões de decidir, no que não estiver em conflito com os meus comentários ao longo do voto, manifesto-me por que o Tribunal aprove o acórdão que ora submeto à apreciação deste Colegiado.
TCU, Sala das Sessões Ministro Luciano Brandão Alves de Souza, em 27 de abril de 2021.
BENJAMIN ZYMLER 
Relator